臺灣高等法院刑事判決
111年度上訴字第2148號
上  訴  人  
即  被  告  胡俊業




選任辯護人  賴錫卿律師
            黃永嘉律師
上列上訴人即被告因詐欺等案件，不服臺灣桃園地方法院110年
度訴字第351號，中華民國110年12月17日第一審判決（起訴案號
：臺灣桃園地方檢察署110年度偵字第6127號、110年度少連偵字
第143號、110年度偵字第6880號、併辦案號：臺灣士林地方檢察
署110年度偵字第5048號），提起上訴，本院判決如下：
    主  文
原判決關於胡俊業部分撤銷。
胡俊業犯三人以上共同詐欺取財罪，處有期徒刑壹年。扣案○○○○
○○○○○○門號手機壹支沒收。
    事實及理由
一、胡俊業於民國109年11月初之某日，陳祺聰（未據上訴，業
    經原審判決確定）於同年11月19日 、黃偉強（經檢察官另
    行起訴，現由原審審理中）於同年11月間某日，先後加入真
    實身分不詳綽號「寶貝齊」、「凍憨耶」等成年人所組成具
    有持續性、牟利性及結構性之詐欺犯罪組織，胡俊業擔任「
    收水」，陳祺聰、黃偉強擔任「取款車手」，每日並可獲得
    新臺幣（下同）8,000元之報酬，渠等3人與該詐欺集團成員
    共同意圖為自己不法之所有，基於三人以上詐欺取財、與隱
    匿詐欺取財犯罪所得去向、所在、意圖使本案詐欺集團成員
    逃避刑事追訴而移轉該等犯罪所得之洗錢犯意聯絡，由詐欺
    集團成員指示陳祺聰、黃偉強透過自動櫃員機提領被害人匯
    入指定帳戶之款項，再由胡俊業將款項上繳予集團上游成員
    （胡俊業參與犯罪組織部分，經原審不另為免訴諭知確定）
    。嗣由該詐欺集團某不詳成年成員，先以附表所示之方式，
    對李麗貞施用詐術，致李麗貞陷於錯誤，依指示為附表所示
    之匯款後，胡俊業、陳祺聰、黃偉強經「寶貝齊」通知後，
    由陳祺聰及黃偉強先後為附表所示取款行為，再由胡俊業將
    款項扣除報酬後，繳回集團上游成員，以此方法製造金流之
    斷點，致無從追查詐欺贓款之流向，而隱匿該犯罪所得之去
    向及所在，胡俊業、陳祺聰並因此各獲得16,000元之報酬。
二、案經李麗貞告訴暨桃園市政府警察局中壢分局移送臺灣桃園
    地方檢察署檢察官偵查起訴；臺北市政府警察局士林分局移
    送臺灣士林地方檢察署檢察官移送併辦。
　　理  由
壹、證據能力部分：
一、本判決所引用被告以外之人於審判外所為之陳述，被告胡俊
    業及其辯護人於本院準備程序時明示同意其證據能力。審酌
    上開陳述作成之情況，均符合法律規定，並無顯不可信之情
    形，認屬適當，依刑事訴訟法第159 條之5 第1 項及第2項
    之規定，有證據能力。
二、其餘經本判決援引之證據，檢察官、被告及辯護人均未爭執
    其證據能力，且核無公務員違法取證之情形，又與本案犯罪
    事實之認定具關聯性，並經本院於審判期日，踐行證據調查
    之法定程序，應認均有證據能力。
貳、實體部分：
一、認定事實之證據及理由
　㈠上開犯罪事實，業據被告於原審、本院審理中坦承不諱，並
    有同案被告陳祺聰供述大致相符，且經告訴人李麗貞於警詢
    之指訴遭詐騙情節可證，另有告訴人之中國信託銀行帳戶存
    摺影本、永豐銀行帳戶往來明細、被告胡俊業與暱稱「林文
    聰」之黃偉強之手機通訊軟體對話紀錄截圖照片、「麥擱姆
    啊」貼文翻攝照片、黃偉強提款之監視錄影畫面、同案被告
    陳祺聰提款之監視錄影畫面，中華郵政股份有限公司110 年
    1 月25日儲字第1100022801號函暨所附資料、告訴人所匯入
    合作金庫銀行帳戶交易明細、人頭帳號之帳戶資料、新北市
    政府警察局海山分局新海派出所受理詐騙帳戶通報警示簡便
    格式表、金融機構聯防機制通報單、合作金庫帳號00000000
    00000 號帳戶交易明細等在卷可佐。足認被告之自白有相當
    之證據相佐，且與事實相符，應堪信為真實。至併辦意旨書
    上另載於109年11月21日匯入7,985元部分，核與卷證資料不
    符，應予更正。
  ㈡按洗錢防制法所稱「洗錢」，係指意圖掩飾或隱匿特定犯  
    罪所得來源，或使他人逃避刑事追訴，而移轉或變更特定犯
    罪所得；掩飾或隱匿特定犯罪所得之本質、來源、去向、所
    在、所有權、處分權或其他權益者；收受、持有或使用他人
    之特定犯罪所得，洗錢防制法第2條有所明定。查被告依本
    案詐欺集團成員之指揮，由本案詐欺集團其他成員對告訴人
    李麗貞施以詐術，致告訴人李麗貞陷於錯誤而匯款，再由黃
    偉強、陳祺聰提款後，交予被告，再由被告層轉詐欺集團其
    他姓名年籍不詳之成員，手法曲折迂迴，目的在製造詐欺犯
    罪所得之金流斷點，使偵查人員偵辦不易，實質上使該等犯
    罪所得嗣後之流向不明，達成隱匿犯罪所得之效果，妨礙對
    於該詐欺集團犯罪之偵查，自該當洗錢防制法第2條第2款、
    第14條第1項之洗錢行為。
  ㈢次按共同正犯之成立，須有犯意聯絡及行為分擔，既不問犯
    罪動機起於何人，亦不必每一階段犯行均經參與。共同正犯
    之意思聯絡，亦不限於事前協議，其於行為當時，基於相互
    認識，以共同犯罪之意思參與者，亦無礙共同正犯之成立。
    其表示方法，不以明示通謀為必要，即相互間之默示合致，
    亦無不可，且共同正犯之意思聯絡，原不以數人間直接發生
    者為限，即有間接聯絡者，亦包括在內。復按三人以上共同
    詐欺取財及掩飾、隱匿詐欺犯罪所得去向以洗錢之案件，通
    常係一集團性犯罪，而詐欺集團為逃避查緝，多採分工方式
    為之，並經歷撥打電話實施詐術、收取款項、轉交款項、指
    揮監督、分贓等階段，而由多人縝密分工完成之集團性犯罪
    ，若欠缺其中一成員之協力，即無法達成犯罪目的。經查，
    本案分由上開詐欺集團所屬不詳成年成員撥打電話予告訴人
    實施上開詐術，並指示告訴人匯款，再由黃偉強、陳祺聰提
    款後，交予被告，再由被告層轉詐欺集團其他姓名年籍不詳
    之成員，已如前述，堪認被告、黃偉強、陳祺聰及所屬上開
    詐欺集團「寶貝齊」、「凍憨耶」等其他真實姓名年籍不詳
    之成年成員間，就對告訴人行上開詐欺取財及掩飾、隱匿詐
    欺犯罪所得去向以洗錢之犯行，係相互分工以遂行整體詐欺
    及洗錢計畫。被告主觀上對於上開詐欺集團所屬成員「寶貝
    齊」、「凍憨耶」等人間有上開分擔實施詐術、收取款項、
    轉交款項、指揮監督、分贓等行為，且上開詐欺集團參與詐
    欺取財之成員有三人以上，當有預見，從而被告對個人在整
    體犯罪計畫中所扮演之角色、分擔之行為亦應有預見，而知
    其他共同正犯將利用被告參與之成果遂行犯行，顯係本於自
    己犯罪之意思，參與犯罪構成要件行為之一部，依前揭說明
    ，自應就所參與犯行所生之全部犯罪結果共同負責。是被告
    主觀上與黃偉強、陳祺聰及所屬上開詐欺集團其他真實姓名
    年籍不詳之成年成員間，就對告訴人實行上開詐欺取財及掩
    飾、隱匿詐欺犯罪所得去向以洗錢之犯行，有共同為自己不
    法所有之意圖，且係基於三人以上共同詐欺取財及掩飾、隱
    匿詐欺犯罪所得去向以洗錢之犯意聯絡所為，均堪認定。　
    　
  ㈣從而，本案事證明確，被告犯行均堪以認定，應依法論罪科
    刑。
二、論罪：　　
　㈠核被告所為，犯刑法第339條之4第1項第2款之三人以上共同
    詐欺取財罪及洗錢防制法第14條第1項之一般洗錢罪。被告
    所犯上開2罪，係以一行為侵害數法益而觸犯數罪名，應從
    一重之三人以上共同詐欺取財罪處斷。
　㈡累犯之說明：
　  被告前因毒品危害防制條例案件，經臺灣臺中地方法院以10
    8年度易字第1489號判處有期徒刑6月確定，於108年8月22日
    易科罰金執行完畢，有本院被告前案紀錄表可憑。其於有期
    徒刑執行完畢後，5年內故意再犯本案有期徒刑以上之罪，
    均為累犯。惟審酌被告前案與本案所犯罪質不同，尚難以前
    案徒刑執行完畢之紀錄，認於本案之惡性更深，故參酌司法
    院釋字第775號解釋意旨，不予加重其最低本刑。
　㈢按「犯（洗錢防制法）前2條之罪，在偵查或審判中自白者，
    減輕其刑」，洗錢防制法第16條第2項定有明文。然按想像
    競合犯之處斷刑，本質上係「刑之合併」，其所謂從一重處
    斷，乃將想像競合犯組成之評價上數罪，合併為科刑一罪，
    其所對應之刑罰，亦合併其評價上數罪之數法定刑，而為一
    個處斷刑。易言之，想像競合犯侵害數法益者皆成立犯罪，
    論罪時必須輕、重罪併舉論述，同時宣告所犯各罪名，包括
    各罪有無加重、減免其刑之情形，亦應說明論列，量刑時併
    衡酌輕罪部分量刑事由，評價始為充足，然後依刑法第55條
    前段規定「從一重處斷」，非謂對於其餘各罪可置而不論。
    因此，法院決定處斷刑時，雖以其中最重罪名之法定刑，做
    為裁量之準據，惟於裁量其輕重時，仍應將輕罪合併評價在
    內（最高法院108年度台上字第4405號判決、108年度台上大
    字第3563號裁定意旨參照）。查被告就所犯洗錢罪於原審及
    本院審理中均坦承不諱，原應就被告所犯洗錢罪，依上開規
    定減輕其刑。惟被告所犯一般洗錢罪係屬想像競合犯其中之
    輕罪，被告就本案犯行均係從一重之三人以上共同詐欺取財
    罪，就想像競合輕罪得減刑部分，依上開說明，自皆應於依
    刑法第57條量刑時一併衡酌此項減輕其刑事由，附此說明。
　㈣被告請求依刑法第59條酌減其刑部分
　　按犯罪之情狀顯可憫恕，認科以最低刑度仍嫌過重者，得酌
    量減輕其刑，刑法第59條定有明文，所謂顯可憫恕，指被告
    之犯行有情輕法重、客觀上足以引起一般人同情之處，若處
    以法定最低刑度仍之過苛，尚堪憫恕之情形而言。至於被告
    犯後態度及生活情狀，僅為法定刑內可供科刑審酌之因素，
    並非據以作為酌量減輕刑度之理由，是被告另提出於110年8
    月29日、110年9月25日、110年10月13日捐款與慈善團體之
    收據影本3紙（本院卷第115、117、119頁），均與審酌是否
    符合刑法第59條情輕法重無關。查：本案被告正值青壯之年
    ，卻不思循正當途徑獲取財物，被告復有入監服刑之經驗，
    有本院被告前案紀錄表可參照，仍未知警惕，甘冒風險，再
    次以身試法，被告參與加重詐欺之犯行，漠視他人財產權益
    ，危害社會治安，雖自述被告犯後態度良好，並與被害人和
    解等情，衡情難認被告有何情輕法重、顯可憫恕之處，認無
    刑法第59條之適用。　　
　㈤不諭知強制工作之說明：
    犯組織犯罪防制條例第3條第1項之罪者，應於刑之執行前，
    令入勞動場所，強制工作，其期間為3年，組織犯罪防制條
    例第3條第3項定有明文。惟司法院釋字第812號解釋，以該
    規定違反憲法比例原則及憲法明顯區隔原則之要求，與憲法
    第8條保障人身自由之意旨不符，應自解釋公布之日即110年
    12月10日起失其效力。從而，本案即無庸再審酌是否適用前
    揭規定諭知強制工作，附此敘明。　
三、撤銷、量刑、沒收之理由：
　㈠原審認被告犯行事證明確，爰予論罪科刑，固非無見，惟原
    判決未及審酌被告原審判決後，被告除依原審調解內容賠償
    告訴人履行新臺幣（下同）60,000元外，復另行同意再賠償
    告訴人100,000元，並已履行完畢，有另案臺灣士林地方法
    院準備程序筆錄、郵政入戶匯款申請書、匯款紀錄等在卷可
    憑（本院卷第126頁、第131-134頁），其量刑自有未洽。被
    告執此提起上訴，請求從輕量刑，為有理由，應由本院就原
    判決關於胡俊業部分予以撤銷改判。至被告另稱原審漏未審
    酌加重詐欺量刑時應參酌一般洗錢罪洗錢防制法第16條第2
    項減輕事由云云，惟原判決於科刑部分業已說明「惟考量被
    告2人犯後均能坦承犯行（分別含組織犯罪防制條例第8條第
    1項後段所指偵查及審判中自白，及洗錢防制法第16條第2項
    偵查或審判中自白之情形）」（原判決第6頁），足認並無
    被告所指漏未審酌洗錢防制法第16條第2項減輕事由，就此
    部分，顯有誤會。另被告就本案並無刑法第59條之適用，業
    經本院說明如前，是被告上訴請求依刑法第59條減輕其刑部
    分並非可採，附此敘明。　　
　㈡本院以行為人之責任為基礎，並審酌被告為圖一己私利，參
    與詐欺集團擔任車手，掩飾犯罪所得之去向及所在，造成此
    類犯罪層出不窮，危害財產交易安全與社會經濟秩序，使被
    害人受有財產損害，且事後難以追查，更助長社會上詐騙歪
    風，告訴人並因本案受有1,050,493元之損害（他字卷第115
    頁）；惟考量被告犯後均能坦承犯行，配合偵查，且積極表
    達賠償意願，與告訴人調解成立，並已依約履行完畢，經告
    訴人於本案及另案表達諒解之意（原審卷第236頁、第239-2
    40頁、本院卷第127頁），暨其犯罪動機、手段、智識程度
    等一切情狀，量處如主文第2項所示之刑。
　㈢沒收
　⒈扣案0000000000門號手機為被告胡俊業所有，供本案犯罪所
    用，此據被告胡俊業供承在卷（原審卷第291-292頁），應
    依刑法第38條第2項前段規定沒收。
　⒉被告因本案犯罪獲得報酬16,000元，為被告所自承（原審卷
    第295-296頁）。考量被告於原審即與告訴人調解成立，應
    賠償告訴人6萬元，被告已履行完畢，之後並另賠償告訴人1
    00,000元，已如前述，則其所賠償之金額顯已超過本案犯罪
    所得，為免過苛，故無再宣告沒收之必要。
據上論斷，應依刑事訴訟法第369條第1項前段、第364條、第299
條第1項前段，判決如主文。　
本案經檢察官陳淑蓉提起公訴，檢察官曾鳳鈴到庭執行職務。
中　　華　　民　　國　　111 　年　　8 　　月　　10　　日
                  刑事第七庭    審判長法　官  孫惠琳
　　　　　　　　　　　　　　　　　　　法　官  張育彰
　　　　　　　　　　　　　　　　　　　法　官  王惟琪
    
以上正本證明與原本無異。
如不服本判決，應於收受送達後20日內向本院提出上訴書狀，其
未敘述上訴之理由者並得於提起上訴後20日內向本院補提理由書
（均須按他造當事人之人數附繕本）「切勿逕送上級法院」。
                                      書記官  戴廷奇
中　　華　　民　　國　　111 　年　　8 　　月　　14　　日
附錄：本案論罪科刑法條全文
中華民國刑法第339條之4
犯第339條詐欺罪而有下列情形之一者，處1年以上7年以下有期
徒刑，得併科1百萬元以下罰金：
一、冒用政府機關或公務員名義犯之。
二、三人以上共同犯之。
三、以廣播電視、電子通訊、網際網路或其他媒體等傳播工具，
    對公眾散布而犯之。
前項之未遂犯罰之。

洗錢防制法第2條
本法所稱洗錢，指下列行為：
一、意圖掩飾或隱匿特定犯罪所得來源，或使他人逃避刑事追訴
    ，而移轉或變更特定犯罪所得。
二、掩飾或隱匿特定犯罪所得之本質、來源、去向、所在、所有
    權、處分權或其他權益者。
三、收受、持有或使用他人之特定犯罪所得。

洗錢防制法第14條
有第二條各款所列洗錢行為者，處7年以下有期徒刑，併科新臺
幣5百萬元以下罰金。
前項之未遂犯罰之。
前二項情形，不得科以超過其特定犯罪所定最重本刑之刑。

附表：
詐騙日期及內容 匯款日期 匯款金額 （新臺幣） 匯入帳戶 提款時間 提款地點 提款金額 （新臺幣） 提款車手 詐欺集團之某不詳成年成員，於109年11月18日19時許，撥打電話予李麗貞，先後冒充為東森購物及玉山銀行人員，佯稱信用卡作業疏失及信用卡遭盜刷而需處理等語。 109年11月19日 49,987元 中華郵政帳戶（帳號：0000000-0000000） 109年11月20日0時41分至0時44分 中壢郵局ATM（桃園市○○區○○路00號） 60,000元、 60,000元、 30,000元 （含帳戶內其他款項） 黃偉強，由陳祺聰陪同（起訴部分）  109年11月20日 70,123元       109年11月21日 99,986元、 50,099元 合作金庫銀行帳戶（帳號：0000000000000） 109年11月21日14時54分至14時58分 合作金庫銀行士林分行ATM（臺北市○○區○○路000號） 30,000元、 30,000元、 30,000元、 30,000元、 30,000元 陳祺聰（併辦部分）